【裁判字號】    89,台上,3813
【裁判日期】    890629
【裁判案由】    貪污等罪
【裁判全文】
最高法院刑事判決                            八十九年度台上字第三八一三號
    上  訴  人  台灣高等法院花蓮分院檢察署檢察官
    上  訴  人
    即  被  告  謝其信
    選任辯護人  郭重鑾律師
    被      告  壬○○
                辛○○
                甲○○
                庚○○
                丙○○
                丁○○
                己○○
                乙○○
                戊○○
右上訴人等因被告等貪污等罪案件，不服台灣高等法院花蓮分院中華民國八十七年三
月十九日第二審判決（八十六年度上訴字第四六一號，起訴案號：台灣台東地方法院
檢察署八十四年度偵字第一○七二、一五○四、一五二六、一五四五、一五四六、二
一七三號），提起上訴，本院判決如左：
    主  文
原判決撤銷。庚○○部分公訴不受理，其餘部分發回台灣高等法院花蓮分院。
    理  由
壹、發回部分：
本件原判決撤銷第一審關於被告謝其信、辛○○、壬○○部分不當之判決，改判論處
謝其信連續公務員明知為不實之事項，而登載於職務上所掌之公文書，足以生損害於
公眾罪刑，其餘被訴公務員登載不實罪部分（即原判決理由壹、之五(一)、(二)、(三)、(四)
、(五)所述部分）及圖利罪部分則不另為無罪之諭知，論處辛○○竊盜罪刑，及諭知壬
○○無罪之判決，並維持第一審諭知被告甲○○、乙○○、丙○○、己○○、丁○○
、戊○○等人均無罪之判決，駁回該部分檢察官在第二審之上訴，固非無見。惟按：
一原判決認定本件被砍伐之櫸木係被告戊○○、胡砂山（已死亡，經不起訴處分）、
甲○○、乙○○、己○○、庚○○（已死亡）、丙○○、丁○○等人之祖先或彼等本
人，將原天然生之稚樹與造林木（含農作物）共同撫育成林，視同造林木，依法得申
請砍伐，且已提出砍伐之申請，故其等並無違反森林法可言。而上開櫸木或屬原天然
稚樹經撫育成林，依法本得申請砍伐出售，或為經被告謝其信於每木調查時，經其專
業主觀勘查所記載之枯死木，並無證據證明被告謝其信有圖利之犯意云云，無非以被
告等人於原審之辯解及供述為依據。然查：(一)台東縣海端鄉○○段三七一、三七二號
土地，係丙○○分別於民國八十一年十二月十一日及八十年十月十日取得地上權，而
丙○○於警訊及偵查中供稱：「海端段三七一號內有一棵生立木，樹葉茂盛，三七二
號內有三棵生立木，一棵枯死木。」，「十棵櫸木於四十多年前我開始承租時就有了
，不知何人所種植。」（四○四五號警卷第五七頁背面、六四頁背面）。「（四棵紅
櫸木）是天然生長的，海端鄉公所技士謝其信曾多次到我住宅，要求我蓋章證明我出
售給壬○○的四棵紅櫸木是人工種植的，我的親友均勸告我不要蓋章，而被我拒絕。
」，「我從來就沒計劃或構想在這些土地實施整地造林。」等語（偵字第一五二六號
卷第二九頁背面、第三十頁）。(二)海端段三六八號旱地係胡金仁於五十八年十一月二
十四日取得耕作權，六十八年十二月二日取得所有權，丁○○之配偶胡秋香於八十二
年一月二十日繼承取得所有權，而丁○○於警訊及偵查中供稱：「櫸木有三棵，其中
有一棵的樹身及樹頭均已枯死爛掉無生長能力，另二棵均還活著，尚有生命力。」（
四○四五號警卷第六六頁背面），「其中只有一棵櫸木頭是腐爛，其餘五棵其樹葉均
掉光故我不確定是否為生立木。」（六八頁背面）。「（六棵櫸木）是天然生長的。
」等語（偵字第一五二六號卷第二六頁背面）。(三)海端段二三八號土地係胡砂山於五
十八年十一月二十四日取得耕作權，六十八年十二月二日取得所有權，同段三八九號
係庚○○於八十年十月十日取得地上權，庚○○於警訊及偵查中供稱：「我賣給他的
均位於海端段二三八號地內，不包括下方玉米園內的那一棵。有四棵生立木，一棵枯
死木，玉米園那棵是活的生立木。」，「這三棵紅櫸木都是野生的，且出售時都還是
存活的。……謝其信告訴我和胡砂山，將來縣警局或法院查證時，要說我們賣給壬○
○的紅櫸木，是我父親胡羅保的父親種植的，但是我沒有答應。不久，謝其信又到我
住宅，出示一張已寫妥的證明書，內容大概是證明我出售給壬○○之紅櫸木，係我父
親胡羅保的父親種植的，且要求我於該證明書上簽名蓋章……但仍被我拒絕。」等語
（四○四五號警卷第五五頁背面、偵字第一五二六號卷三三頁背面）。胡砂山亦供稱
：「（櫸木）是野生的。……謝其信告訴我及庚○○，在警察局作筆錄時要說，這些
賣給壬○○的紅櫸木，是我父親胡羅保種植的，如果不這樣講，我會很麻煩的。」，
「（你前述謝其信要求你在接受調查時，要說海端段二三八號土地之五棵紅櫸木，是
胡羅保種植的，是否屬實？）屬實。確係謝其信教我的。」等語（偵字第一五二六號
卷第三七頁正反面）(四)海端鄉○○段十號為國有土地，乙○○、甲○○迄今並未取得
耕作權、地上權或所有權，而據乙○○於警訊及偵查中陳稱：「我所有土地上之櫸木
均係天然所生，不是我們家人所種植的，……依我估計樹頭之年輪約有一○○年以上
。」，「案件經警察在調查時，謝技士（謝其信）有去找過我說如果警察來調查時，
就說我只賣給潘老闆（壬○○）一棵樹頭，而且係枯死的，而櫸木是我自己家人種植
種了約五○年。」等語（七二五九號卷第十三、十四頁）。且丙○○、丁○○、庚○
○、乙○○、甲○○等人於第一審審理中，均仍稱在警訊之供述為實在（第一審卷第
四六至四九頁）。(五)另被告謝其信於法務部調查局台東縣調查站訊問時，供稱：「（
為何……你要求胡砂山、庚○○及丙○○等人於將來接受調查時，偽稱出售給壬○○
之台灣櫸木，均係人工種植？）因為人工種植及在造林地經人工撫育成長之野生櫸木
苗可以砍伐。」，「（胡砂山、庚○○及丙○○出售給壬○○之台灣櫸木是否人工種
植，或野生苗經人工造林撫育成長的？）均不是，是天然成長的。」（見偵字第一五
二六號卷第八頁正反面）。而被告壬○○於台東縣調查站訊問時亦供稱：「（你向胡
砂山、庚○○、丙○○及丁○○購買之台灣櫸木是自然抑或是人工種植？）是自然生
長的。」等情，是依其等在警訊、偵查及第一審審理時之供述，上開櫸木樹齡有百年
以上者，且均為天然生長之樹木，而被告丙○○等人亦無造林之事實。與其等在原審
所供，庚○○稱係其父胡羅保所種、甲○○、乙○○稱係其父王式農所種，丙○○稱
係其父基亞唔所種、丁○○稱係其岳父胡金仁所種植云云，顯然不符。實情究竟如何
？自有詳加調查審認之必要。原審未詳加勾稽比對，或將櫸木送請鑑定其樹齡，並參
酌丙○○等人取得上開土地之地上權或所有權之時間，以研判並說明上開供述何者為
可採，遽以被告等翻異前供之辯詞，認本件櫸木均係天然生之稚樹，由上述原住民或
其祖先刻意撫育管理，視同造林木，依法得申請砍伐，故被告戊○○、己○○、丁○
○、丙○○、乙○○、甲○○等人將之出賣他人砍伐，並無違反森林法可言，而被告
謝其信於實地勘查報告表上記載為枯死木或障礙木，核准砍伐，亦無圖利之犯行云云
，自嫌速斷，且有理由不備之違法。二原判決另認被告辛○○竊採胡砂山玉米園內之
櫸木一棵，因該玉米園並非群生之竹木，無森林法之適用，故撤銷第一審論處被告辛
○○竊取森林主產物罪刑之判決，變更檢察官起訴法條，改判論處辛○○竊盜罪刑。
惟依檢察官起訴之事實（見起訴書附表編號１、７），係認被告辛○○連續盜伐海端
段二三八號上之櫸木五棵及同段二七二地號之枯死木二棵，並未敘及辛○○盜伐距離
海端段二三八號五棵櫸木下方約五百公尺處胡砂山玉米園內之一棵活櫸木。詎第一審
對於檢察官起訴之犯罪事實（即盜伐海端段二三八號及二七二號土地內櫸木部分），
並未予以裁判，反就未經檢察官起訴之竊取玉米園內櫸木部分，論處被告辛○○違反
森林法罪刑，嗣經辛○○提起第二審上訴，原審未予糾正，仍就該未經起訴部分改判
論處辛○○竊盜罪刑，自屬違背法令。三被告壬○○部分，依起訴書犯罪事實之記載
，檢察官似僅起訴其與胡砂山等人涉嫌共犯森林法第五十二條第一項第四款、第六款
之竊取森林主產物罪嫌（見起訴書附表編號１至６），而未敘及其有對於主管之事務
直接圖利及行使公務員登載不實文書之事實，第一審判決既認壬○○竊取森林主產物
部分不構成犯罪，即與行使公務員登載不實文書及圖利罪部分無牽連犯之裁判上一罪
可言，詎第一審竟就其圖利罪及行使公務員登載不實文書部分論罪科刑，而就竊取森
林主產物部分，以有裁判上一罪關係為由，而不另為無罪之諭知，已屬違誤。案經檢
察官及壬○○均提起上訴，原審仍就被告壬○○圖利罪及行使公務員登載不實文書罪
部分為審判，而未就其涉犯竊取森林主產物部分予以裁判，難謂無已受請求事項未予
判決及未受請求事項予以判決之違法。四本件第一審判決後，檢察官就辛○○以外之
被告，均提起上訴，惟原判決於當事人欄未列檢察官為上訴人，亦屬違誤。以上或為
上訴意旨所指摘，或為本院得依職權調查之事項，應認有發回更審之原因。又上訴人
謝其信被判有罪之公務員登載不實文書罪部分，因與上開圖利罪部分有裁判上一罪關
係，依審判不可分原則，應併予發回。
貳、公訴不受理部分：
按被告死亡者，應諭知不受理之判決；第三審法院因原審判決有應諭知不受理而撤銷
之者，應就該案件自為判決，刑事訴訟法第三百零三條第五款、第三百九十八條第二
款定有明文。本件被告庚○○已於八十七年四月四日死亡，有戶籍謄本在卷可稽，原
審未及審酌，尚有未洽，自應由本院將之撤銷，並自為公訴不受理之判決。
據上論結，應依刑事訴訟法第三百九十七條、第三百九十八條第二款、第三百零三條
第五款，判決如主文。
中      華      民      國    八十九    年      六      月     二十九   日
                              最高法院刑事第七庭
                                  審判長法官  謝  家  鶴
                                        法官  洪  文  章
                                        法官  花  滿  堂
                                        法官  陳  世  淙
                                        法官  洪  佳  濱
      右正本證明與原本無異
                                              書  記  官
中      華      民      國    八十九    年      七      月     十七     日


司法院資訊處製作；財團法人民間司法改革基金會備份。
